【裁判字號】    92,台上,4769
【裁判日期】    920829
【裁判案由】    偽造文書
【裁判全文】
最高法院刑事判決                              九十二年度台上字第四七六九號
    上  訴  人  甲○○
    選任辯護人  郭惠吉律師
右上訴人因偽造文書案件，不服台灣高等法院中華民國九十一年十二月十七日第二審
更審判決（九十一年度上更(二)字第六一五號，起訴案號：台灣新竹地方法院檢察署八
十四年度偵字第七五九號、八十五年度偵字第四二０六號），提起上訴，本院判決如
左：
    主  文
原判決撤銷，發回台灣高等法院。
    理  由
本件原判決撤銷第一審關於上訴人甲○○部分之科刑判決，改判仍論上訴人以共同行
使偽造私文書，足以生損害於他人罪，判處有期徒刑貳年，固非無見。
惟按：（一）有罪判決書事實之認定與理由之說明必須互相一致，方為合法。倘若事
實之認定與理由之說明不相一致，按諸刑事訴訟法第三百七十九條第十四款後段規定
，自屬判決理由矛盾之當然違背法令。本件原判決事實欄記載：「……甲○○、葉坤
輝、楊森等共犯則於不詳時地偽刻不知情之簡彩珠印章一顆，蓋用於偽造之楊森與簡
彩珠名義所訂立之民國八十一年七月十六日不動產買賣契約書上……」等情（原判決
第四頁倒數第一行至第五頁第二行），如果屬實，顯係認定上訴人、葉坤輝、楊森等
三人共同偽造簡彩珠之印章一顆，並蓋用於前開契約書上；惟原判決理由三之(五)說明
：「……楊森於偵查中自承：『……我公司另一名股東甲○○拿 (本件偽造契約）到
公司給我簽名蓋章，買賣該房子之事由甲○○全權處理』……參以葉坤輝並非本件房
地之權利人，且係事後被告欲辦理貸款時，葉坤輝才介入，其手邊當無有關楊森與證
人簡彩珠就系爭房地之買賣資料，是此偽造該系爭買賣契約及其偽刻簡彩珠印章一事
應為被告甲○○所為無訛」等旨（原判決第十六頁第一至七行），則認定僅上訴人一
人偽刻簡彩珠印章；再原判決事實欄記載：「……甲○○、楊森、劉寧平……劉高橋
，基於共同行使業務上登載不實之犯意聯絡，由楊森出資、劉寧平出面委請劉高橋所
經營之大統徵信股份有限公司、大統不動產鑑定中心股份有限公司出具本件不動產之
高估不實估價報告書」等情（原判決第四頁倒數第六至二行），似認定本件由楊森出
資、劉寧平出面委請劉高橋所經營之公司出具不實之估價報告書之情事；惟原判決理
由三之(五)說明：「關於委託鑑價一節，應係楊森承被告甲○○之意，委由劉高橋為之
」等旨（原判決第十六頁倒數第二行），又認定委託鑑價部分，應係楊森承上訴人之
意，委由劉高橋為之，並非經由劉寧平出面委託，致事實之認定與理由之說明，齟齬
不一，均有判決理由矛盾之違誤。（二）科刑判決所認定之事實，與所採之證據不相
適合，即屬證據上理由矛盾，其判決當然違背法令。原判決事實欄記載：「……甲○
○……劉高橋，基於共同行使偽造私文書及行使業務上登載不實之犯意聯絡，由楊森
出資、劉寧平出面委請劉高橋……出具本件不動產之高估不實估價報告書」等情，並
於理由內說明：「被告所犯行使偽造私文書、登載不實文書罪部分，與……劉高橋間
，均有犯意聯絡、行為分擔」等旨（原判決第四頁倒數第六至三行、第十八頁第五至
七行），認定上訴人與劉高橋有共同偽造文書之犯行。惟同案被告劉高橋另案經第一
審法院以共同行使業務登載不實文書罪，判處有期徒刑捌月，並未認定其有共同行使
偽造私文書之犯行，有第一審法院八十六年度訴緝字第二六號判決在卷可按（見八十
六年度訴緝字第二六號卷第一四七至一五０頁 )；又劉高橋於第一審法院供稱：「（
認識劉寧平？）不認識。」、「（認識甲○○）沒聽過。」、「（誰委託你鑑價？）
公司說是楊升（森）。」（見第一審法院八十六年度訴緝字第二六號卷第十、七十五
頁），則原判決認定由劉寧平出面委請劉高橋所經營之公司鑑價之事實，與卷內證據
資料亦不相適合，本院前次發回意旨已詳細指明，原判決仍為相同推斷，卻未說明其
依據所在，致其瑕疵依然存在，自屬無可維持。（三）有罪之判決書，對於被告有利
之證據不採納者，應記載其理由，刑事訴訟法第三百十條第二款定有明文。原判決雖
說明：上訴人否認其委託共犯葉坤輝以系爭房地向頭份農會超貸，並主張共犯葉坤輝
係向其購買系爭房地等情，不足採信等旨（原判決第十頁第五至六行），然同案已判
刑定讞被告葉宗岳於調查時證稱：「……葉坤輝表示願意價購並議定以新台幣（下同
）三千八百萬元成交，同時葉坤輝要求需俟向行庫辦理貸款後才付清尾款」（見八十
五年度偵字第四二０六號卷第一０四頁背面），嗣於第一審法院證稱：「……我們公
司把房子賣給葉坤輝，葉坤輝叫我們提供擔保，我們賣他三千八百五十萬元」（見第
一審卷第九十七頁背面），再於原審前審證稱：「劉寧平介紹葉坤輝來買系爭房屋，
總金額是三千八百五十萬元，葉坤輝向頭份農會貸款，撥款當日甲○○要我到頭份農
會去拿售屋款……」云云 (見上更(一)卷第三三三頁），另證人蘇金貞於第一審法院亦
證稱：「知悉甲○○把房子賣予葉坤輝」等語（見第一審卷第二三五頁），果葉宗岳
及蘇金貞之證言屬實，應於上訴人有利，原審對此有利上訴人之證據究竟如何不足採
取，並未說明其理由，遽行判決，其所踐行之訴訟程序，即屬於法有違。（四）當事
人於審判期日前，或審判期日，聲請調查之證據，如與待證事實有重要關係，又非不
能調查或不易調查，而法院未予調查，又未認其無調查之必要，以裁定駁回之，或雖
經調查，其所得如何不足採取，亦未於判決理由內予以說明，其所踐行之訴訟程序，
自難謂非違法。查上訴人於原審具狀主張其不識劉高橋，亦未委託其鑑定系爭不動產
；再本件偽造之不動產買賣契約書上「簡彩珠」之簽名及「楊森」簽名以外之字樣，
均非其所書寫，請求傳喚劉高橋及鑑定前開契約上之筆跡等情，有其九十一年九月二
日之聲請調查證據狀在卷可憑 (見原審卷第五十八頁背面），原審未予傳訊證人劉高
橋及鑑定上開筆跡，亦未說明不予調查之理由，即遽行判決，其所踐行之訴訟程序，
即屬於法有違。上訴意旨執以指摘，為有理由，應認原判決仍有撤銷發回之原因。
據上論結，應依刑事訴訟法第三百九十七條、第四百零一條，判決如主文。
中      華      民      國    九十二    年      八      月    二十九    日
                              最高法院刑事第十庭
                                  審判長法官  林  增  福
                                        法官  邵  燕  玲
                                        法官  吳  昆  仁
                                        法官  陳  世  雄
                                        法官  惠  光  霞
      右正本證明與原本無異
                                              書  記  官
中      華      民      國    九十二    年      九      月      五      日


司法院資訊處製作；財團法人民間司法改革基金會備份。
